臺灣屏東地方法院刑事判決              99年度訴字第1248號
公  訴  人  臺灣屏東地方法院檢察署檢察官
被      告  張芸鑫
指定辯護人  本院公設辯護人  謝弘章
上列被告因偽造有價證券等案件，經檢察官提起公訴（99年度偵
緝字第32號、99年度偵字第719 號），本院判決如下：
    主  文
張芸鑫無罪。
    理  由
一、公訴意旨略以：被告張芸鑫（更名前為張永蓮）於民國96年
    3 月15日，在其位於屏東縣屏東市信和里泰和12之13號之住
    處召集互助會，自任會首，每會新臺幣（下同）10,000元，
    共25會，採內標制，會期自96年3 月15日起至98年3 月15日
    止，每月15日在上揭住處開標，底標為1,000 元，張芸鑫除
    擔任首會外，尚以張永蓮之舊名參加1 會，張芸鑫之同居人
    蔡閎坤（更名前為蔡典興，另案通緝中）參加1 會，蔡閎坤
    之弟蔡佳翰參加1 會，蔡閎坤之弟蔡孝成參加1 會後由吳姵
    臻頂會，另林育珍以其夫盧俊宏之名義參加1 會，林宛均參
    加1 會，林宛均之姐林碧蓮、之弟林成箖（頂替賴泳登之會
    ）各參加1 會，蔡沛箖（更名前為蔡秀美）參加1 會，蔡沛
    箖之夫黃一育參加1 會，蔡麗香參加1 會，陳孝臻參加1 會
    ，陳孝臻之朋友辛春、唐彩萍各參加1 會，邱秀美參加2 會
    ，劉碧霞參加1 會，曹德飛參加1 會等。詎張芸鑫、蔡閎坤
    2 人自96年10月後經濟即陷入困境，竟共同意圖為自己不法
    所有之犯意聯絡，於96年12月15日，該互助會原由邱秀美得
    標（邱秀美本人誤為97年1 月15日），邱秀美並於96年12月
    18日簽發面額10,000元之本票多張予蔡閎坤收執，其2 人為
    掩飾挪用之目的，分由蔡閎坤向邱秀美騙稱該互助會員中有
    位單親媽媽很可憐，希望邱秀美能將該會讓予該單親媽媽得
    標，蔡閎坤願拿其活會與邱秀美互換，邱秀美不疑有詐而允
    之，卻未收回其上述96年12月18日簽發之本票4 張，張芸鑫
    及蔡閎坤收取會款後使用殆盡，張芸鑫並將蔡閎坤交付之上
    述邱秀美96年12月18日簽發4 本票予其他活會會員蔡麗香、
    林育珍等人，計向邱秀美共詐得124,800 元《計算式：(10,
    000-2,200)×16＝124,800 ，經公訴人於100 年4 月12日提
    出補充理由》，致邱秀美及其他會員受有損害。又張芸鑫、
    蔡閎坤2 人另共同意圖為自己不法所有之犯意聯絡，於97年
    3 月15日，在上揭住處，偽造活會會員曹德飛之1,300 元標
    單得標（標單未扣案），並偽造曹德飛於97年3 月15日簽發
    之面額10,000元本票4 張交予其他活會會員林育珍、蔡麗香
    等人收執，其2 人收取會款共計121,800 元《計算式：(10,
     000-1,300) ×14＝121,800 ，經公訴人於100 年4 月12日
    提出補充理由》後使用殆盡。之後，該互助會張芸鑫委託林
    宛均及陳孝臻主持，97年5 月15日由唐彩萍以1,400 元得標
    ，97年6 月15日由張芸鑫以蔡閎坤之名義，並以1,800 元得
    標，97年7 月15日由辛春得標，隨後該互助會宣布倒會，張
    芸鑫及蔡閎坤均逃逸無蹤，事後林育珍、曹德飛等人始悉受
    騙，致均受有損害。案經林育珍、林宛均、陳孝臻、蔡麗香
    、蔡沛箖、邱秀美、劉碧霞、吳姵臻、曹德飛等人訴請偵辦
    ，因認被告張芸鑫涉有刑法第339 條第1 項之詐欺取財罪、
    同法第216 條、第210 條、第220 條第1 項之行使偽造準私
    文書及同法第201 條第1 項之偽造有價證券及其行使罪嫌云
    云。
二、按犯罪事實應依證據認定之，無證據不得認定犯罪事實；不
    能證明被告犯罪者，應諭知無罪之判決，刑事訴訟法第154
    條第2 項、第301 條第1 項分別定有明文。又事實之認定，
    應憑證據，如未能發現相當證據，或證據不足以證明，自不
    能以推測或擬制之方法，為裁判基礎；且認定犯罪事實所憑
    之證據，雖不以直接證據為限，間接證據亦包括在內，然而
    無論直接證據或間接證據，其為訴訟上之證明，須於通常一
    般之人均不致有所懷疑，而得確信其為真實之程度者，始得
    據為有罪之認定，倘其證明尚未達到此一程度，而有合理之
    懷疑存在而無從使事實審法院得有罪之確信時，即應由法院
    為被告無罪之判決，最高法院分別著有40年臺上字第86號判
    例、76年臺上字第4986號判例可資參照。又按認定犯罪事實
    應依證據，為刑事訴訟法所明定，故被告否認犯罪事實所持
    之辯解，縱屬不能成立，仍非有積極證據足以證明其犯罪行
    為，不能遽為有罪之認定，最高法院亦著有30年上字第1831
    號判例意旨可資為參。
三、公訴意旨認被告張芸鑫涉犯上揭罪嫌，無非係以被告張芸鑫
    於偵查中之部分自白、告訴人曹德飛於警詢及偵查中之指訴
    、告訴人邱秀美、林育珍、林宛均、陳孝臻、蔡麗香、蔡沛
    箖、劉碧霞、吳姵臻於偵查中之指訴、本院98年度屏簡字第
    382 號及98年度司票字第709 號民事卷宗、互助會單、曹德
    飛之97年3 月15日之本票、邱秀美之96年7 月15日及96年12
    月18日之本票、本院98年度司票字第257 號民事裁定、本院
    98年度司票字第711 號民事裁定、本院98年度司票字第710
    號民事裁定、本院98年度司票字第5040號民事裁定其主要論
    據。
四、證據能力之判斷：
  (一)按「被告以外之人於審判外之言詞或書面陳述，除法律有規
    定者外，不得作為證據。」刑事訴訟法第159 條第1 項定有
    明文。查被告張芸鑫及辯護人爭執證人曹德飛於警詢中所為
    之陳述之證據能力，因證人曹德飛於警詢之陳述，係屬審判
    外之陳述，亦與刑事訴訟法第159 條之2 、之3 所規定之例
    外情形不符，亦無同法第159 條之5 所規定之例外情形，是
    依同法第159 條第1 項規定，證人曹德飛於警詢中所為之陳
    述，應無證據能力。
  (二)次按傳聞法則之重要理論依據，在於傳聞證據未經當事人之
    反對詰問予以核實，乃予排斥，惟若當事人已放棄對原供述
    人之反對詰問權，於法院審判時表明同意該等傳聞證據可作
    為證據，基於證據資料愈豐富，愈有助於真實發現之理念，
    並貫徹刑事訴訟法修法加重當事人進行主義之精神，確認當
    事人對於證據能力有處分權之制度，傳聞證據經當事人同意
    作為證據，法院認為適當者，亦得為證據。另當事人於調查
    證據時，對於傳聞證據表示「沒有意見」、「對於證據調查
    無意見」，而未於言詞辯論終結前聲明異議，應視為已有將
    該等傳聞證據採為證據之同意，此刑事訴訟法第159 條之5
    定有明文。被告及辯護人於本院準備程序及審理時均已表示
    對於除上開爭執之部分外之其餘證據之證據能力均無意見(
    見本院卷第34、77、143 頁背面），本院復斟酌該等證據並
    非非法取得，亦無證明力明顯過低之情形，且該等證據均與
    本案待證事項具有相當之關聯性，是依刑事訴訟法第159 條
    之5 第2 項之規定，認該等證據，應均有證據能力。
五、訊據被告張芸鑫矢口否認有如起訴書所載之犯行，並辯稱：
    伊沒有冒標，也沒有冒簽證人曹德飛的本票，證人曹德飛的
    本票是蔡閎坤給伊的，伊再轉交給會員。而證人邱秀美的部
    分是蔡閎坤跟證人邱秀美說有1 個會員是單親家庭，所以叫
    證人邱秀美先讓那個單親家庭先得標，然後伊有把會員的會
    錢收齊後拿給蔡閎坤，是蔡閎坤把錢用掉了，伊沒有用到那
    些錢等語。經查：
  (一)被告張芸鑫（原名為張永蓮）於96年3 月15日，在其位於屏
    東縣屏東市信和里泰和12之13號之住處召集互助會，自任會
    首，每會10,000元，共25會，採內標制，會期自96年3 月15
    日起至98年3 月15日止，底標為1,000 元，會員有蔡閎坤、
    林宛均、蔡秀美、黃一育、陳孝榛、劉碧霞、邱勤文、蔡家
    翰、邱秀美(2會) 、林碧蓮、蔡孝成、張永蓮( 即被告) 、
    辛春、陳姿宇、盧俊宏、唐彩萍、吳金田、羅鈺淳、蔡麗香
    、林成箖等人。證人邱秀美曾於96年12月18日簽發面額10,0
    00元之本票4 張予蔡閎坤收執，嗣並轉交予被告，嗣證人邱
    秀美因蔡閎坤向其陳稱上開互助會員中有位單親媽媽很可憐
    ，希望證人邱秀美能將其所得標之會次讓予該單親媽媽得標
    ，蔡閎坤願拿其活會與證人邱秀美互換，證人邱秀美應允之
    ，卻未收回其上述所簽發之本票，被告張芸鑫並將蔡閎坤交
    付之上述證人邱秀美所簽發之本票4 張交予其他活會會員蔡
    麗香、林育珍等人；及被告張芸鑫確有交付證人曹德飛遭偽
    造之本票4 張予其他活會會員之事實，為被告所不爭執( 見
    本院卷第4 頁背面至第5 頁正面) ，並經證人曹德非、邱秀
    美、林育珍於偵查中證述綦詳，復有曹德飛之97年3 月15日
    之本票4 張( 面額均為10,000元) 、互助會單名單、本院98
    年度屏簡字第382 號判決及確定證明書、邱秀美之96年12月
    18日之本票4 張( 面額均為10,000元) 、本院98年度司票字
    第257 號民事裁定、本院98年度司票字第710 號民事裁定及
    確定證明書、本院98年度司票字第709 號民事裁定及確定證
    明書、臺灣高雄地方法院98年度司票字第5040號民事裁定及
    確定證明書等見在卷可稽( 見他字卷第4 、56、17頁、偵緝
    卷第16、17、33、34、39、40、46至50頁) ，是此部份之事
    實，應堪以認定。
  (二)惟被告以前詞置辯，則本件所應審酌應為：被告有無與蔡閎
    坤共同基於不法所有之犯意聯絡，詐取證人邱秀美所得標之
    會款，及偽造曹德飛之前揭本票及標單，並詐取證人曹德飛
    之會款。經查：
  1.就證人曹德飛遭冒標及偽造本票之部份：
    (1)證人曹德飛於偵查中證稱：我有參加被告於96年3 月15日
      所召集之互助會，我參加1 會，是用我名字參加的，被告
      是會首，該互助會到了97年5 月份就沒有開了，我都沒有
      去參加過開標，1 會是10,000元，我還是活會，蔡麗香有
      拿我本票向法院聲請本票裁定，但那本票並不是我開的，
      所以我的互助會是被冒標及被冒開本票。其他會員所拿的
      本票不是我開的，我也沒得標，我是活會，蔡閎坤也沒有
      把得標的錢給我，我自始都是活會，我不知道本票上的字
      跡是誰的等語( 見他字卷第13至15頁) ；復於本院審理中
      證稱：是蔡閎坤邀我參加96年3 月15日的互助會。各期開
      標我均未親自到場，因我與蔡閎坤有生意往來，他隔天直
      接告訴我標息多少。各期會款，有部分是借錢抵扣會款，
      有部分是現金。我參加時就知道是本票會但沒有這樣做，
      因為我與蔡閎坤、張芸鑫都很熟，所以就沒有跟他們拿本
      票作擔保。此互助會是基於信任，會務訊息都是交給蔡閎
      坤、張芸鑫2 人處理。我在偵訊中說互助會是繳到99年3
      月份，共繳13會，這13萬元不是完全當月拿會錢，有些是
      以借款來扣抵，當時蔡閎坤有跟我借10萬元，有些是用借
      款抵扣，借10萬元抵到這個互助會結束，有點預繳的意思
      。該互助會我沒有得標，是蔡麗香拿我名義本票直接向法
      院聲請本票裁定，我才知道被冒標等語( 見本院卷第86至
      88頁) 。是觀之證人曹德飛就其參加系爭互助會，及嗣後
      遭冒標及偽造本票之相關過程，於偵查及本院審理中所為
      之證述，均互屬一致，是證人曹德飛此部份之證述，應堪
      採信。
    (2)復參以證人林育珍於偵查中證稱：我都有拿證人曹德飛、
      邱秀美開的本票去向他們收錢，證人曹德飛說本票筆跡不
      是他的，邱秀美說她沒有拿到錢，她參加2 會，只標下1
      會，我從入會後都沒有去參加開標，都是被告拿本票來跟
      我收會錢。被告在97年3 、4 月就沒有出面了，97年5 、
      6 月是林宛均、陳孝榛幫她收會錢的等語等語( 見偵卷第
      16、17頁) ：其復於本院審理中證稱：我認識被告張芸鑫
      ，是10幾年的朋友，我有以我先生盧俊宏的名義加入被告
      於96年3 月15日召集之互助會，我認識蔡閎坤，他是被告
      的男友，蔡閎坤有幫忙處理該互助會的事情，在我們停止
      該互助會前幾個月，他都有在處理。之前該互助會有在進
      行時，都是被告帶本票來收會錢，後來我們停止該互助會
      前2 、3 個月，則是蔡閎坤帶本票來找我們收會錢，被告
      就都沒有出現了。我們沒有開標，都是開標後，被告就來
      收會錢，她邀我們入會，我們是基於信任關係，所以都沒
      有到現場去參加開標，被告張芸鑫都是打電話問我們有沒
      有人要投標，或是被告會打電話通知我們說這個會有誰標
      ，問我們有沒有人要標，不要就由那個人得標。我於案發
      前不認識證人邱秀美及曹德飛，因為我拿證人曹德飛開的
      本票要找證人曹德飛收錢，結果證人曹德飛不給我錢，證
      人曹德飛說本票不是他開的，才知道證人曹德飛有遭到冒
      標。證人邱秀美本來有還我們會錢，但後來就跑掉了，邱
      秀美有說過她沒拿到錢，她說她有標到會，可是蔡閎坤沒
      有給她錢等語( 見本院卷第78頁至80頁) ：再佐以證人林
      宛均於本院審理中證稱：我有參加被告於96年3 月15日所
      召集的互助會，我參加了1 會，另外我姐姐林碧蓮有參加
      1 會、我弟弟林成箖也參加1 會，林成箖是在96年4 月15
      日之前有人退會，我弟弟就入會了，是一開始就入會。我
      有自己當場去標了一會，大部分的人都是委託會首，不用
      自己當場去投標，是後來不信任才會去現場看。我後面幾
      會有去現場。我去投標那次籤上面記載金額，不用寫名字
      。我因張芸鑫而認識蔡閎坤，會員有部分是蔡閎坤的兄弟
      、朋友，所以蔡閎坤自己約的部分由蔡閎坤自己收，張芸
      鑫自己收她自己的部分。邱秀美有參加2 會，2 會都標走
      ，因為她會開本票出來，被告也有說邱秀美標走。張芸鑫
      說曹德飛也標走了，也有本票。邱秀美、曹德飛本票是被
      告給我的。邱秀美說她沒有寫到會，她有要寫，但是被告
      說吳姵臻要寫，所以拜託邱秀美讓給吳姵臻，她讓給吳姵
      臻標到會時，都要先開出本票，被告又拿該本票找我們要
      錢，我們就以為是邱秀美寫走了，邱秀美以為她把會讓給
      吳姵臻，所以會錢是被告拿走了。邱秀美不繳錢是因為她
      沒有拿到錢。邱秀美另1 會是她自己寫的。我們有問被告
      這件事，但被告說她不知道，因為邱秀美是蔡閎坤約來的
      會員。邱秀美有說她讓1 會給吳姵臻是投標以後，她自己
      也開本票，才把收合會金權利讓給吳姵臻。事後我有向曹
      德飛追討會款，但曹德飛說他沒有標會，我們就沒有追討
      ，也因此才認識曹德飛。曹德飛沒有投標，但有本票，不
      過本票不是曹德飛開的，當時我們還沒有止會時，我們不
      認識邱秀美、曹德飛，因為他們算蔡閎坤那邊的朋友，所
      以沒有收，是後來會倒了，才照地址去把人找出來，蔡閎
      坤之前說他會把他那邊的人收齊，我們負責自己這邊的。
      我記得邱秀美是說被告告訴她要把會讓給單親媽媽吳姵臻
      等語( 見本院卷第82至83頁) 。是互核證人林育珍及林宛
      均上開證述，與證人曹德飛所證述其遭冒標及偽造本票等
      節，亦大致相符，堪認證人林育珍及林宛均就此部份所為
      之證述，亦屬可採。
    (3)證人曹德飛、林育珍、林宛均雖均明確證稱；係被告交付
      證人曹德飛遭偽造之本票予該互助會之會員等節，然被告
      否認前開本票係其所偽造，又觀之被告於偵查中經檢察官
      命其當場書寫證人曹德飛之姓名及「1 萬元整」之字跡(
      見他字卷第19頁) ，自肉眼觀之，顯與證人曹德飛遭偽造
      之本票上之字跡不同，是以，證人曹德飛遭偽造之本票，
      是否確為被告所為，尚有可疑之處，自難僅以證人曹德飛
      、林育珍、林宛均上開不利被告之證述，則遽為被告有罪
      之認定。
    (4)再者，證人曹德飛雖證稱其遭冒標，然被告已否認其有冒
      標曹德飛之標單，已如前述，復觀該互助會開標時並無標
      單，都是被告打電話告知何人得標等節，此均經前揭證人
      於本院審理中證述明確，是被告是否有偽造曹德飛之標單
      ，而以曹德飛之名義冒標，亦有可疑之處；再參以證人曹
      德飛之本票經本院審認並非被告所偽造，則本院綜上各節
      觀之，認並無積極證據足資證明被告有為此部份之犯行，
      基此，自難僅以前揭證人證述曹德飛有遭冒標之情形，而
      遽為被告不利之認定。
    (5)又證人曹德飛亦明確證稱其係因蔡閎坤邀約後，始加入上
      開互助會，其並因已先借錢予蔡閎坤，故其加入該互助會
      後，並未交付會錢，而係自其所借予蔡閎坤之借款中逐月
      扣取等語，業如前述，復佐以證人曹德飛上開遭冒標及偽
      造之本票並無法認定確係被告所為，亦經本院審認如前，
      則被告是否與蔡閎坤有意圖不法所有之犯意聯絡，而為如
      起訴意旨所指之冒標及詐欺證人曹德飛之會款之犯行，亦
      容有可疑之處。
  2.就證人邱秀美遭詐欺會款部份：
    (1)證人林育珍及林宛均就證人邱秀美於得標後要求讓與其所
      得標之會款乙節之證述，雖均證稱據證人邱秀美告知，係
      被告以前述不實事實要求證人邱秀美讓與其所標之會款等
      語，然觀之證人邱秀美於偵查中明確證稱：被告於96年3
      月15日有組1 個互助會，我有參加2 會，1 個活會，1 個
      死會，死會是標2,000 元，時間是96年6 月得標的，該次
      得標的會錢有給清楚。死會的錢是蔡閎坤來我家收，我不
      清楚被告有無一起來收會錢。我的第2 會在97年1 月得標
      ，蔡閎坤打電話跟我說有1 位會員是單親媽嫣很可憐，要
      我讓給那個人，蔡閎坤說要拿他的活會來跟我換。活會及
      死會我都有開出本票，97年1 月得標我有開出本票，97年
      4 月我要收回本票時，在被告的住處，找到蔡閎坤，蔡閎
      坤說我的互助會到97年3 月為止，97年4 月之後的互助會
      款他會負責，97年1 月的會，我開出的本票我都沒有收回
      半張。我就是沒有收到第2 會的錢，所以我認為我的第2
      會是活會等語( 見偵緝卷第80至82頁) 。是證人邱秀美既
      已明確證稱係蔡閎坤要求其將得標的第2 會之會款讓與某
      單親媽媽之會員，則該部份之事實應為證人邱秀美所親身
      體認，是以，證人邱秀美就此部份事實之記憶應較證人林
      育珍及林宛均從旁聽聞而來者，為清晰及正確，基此，自
      難以證人林育珍及林宛均上開不利被告之證述，而為被告
      有罪之認定。
    (2)再者，觀之證人邱秀美亦證稱其死會部份之會錢都是蔡閎
      坤向其收取等語，且參以證人林育珍、林宛均亦證稱其等
      於先前均不認識證人邱秀美，因為證人邱秀美是蔡閎坤所
      邀約之會員，由蔡閎坤負責收取其邀約之會員之會錢等情
      ，基此觀之，被告是否與蔡閎坤有意圖不法所有之犯意聯
      絡，而為如起訴意旨所指之詐欺證人邱秀美此部份會款之
      犯行，尚有可疑之處。
    (3)基上，被告前開所辯其並未要求證人邱秀美讓與其所得標
      之會款，此係蔡閎坤自己與證人邱秀美換會，其並不知情
      ，亦未侵占邱秀美所得標之會款等語，尚非屬無稽。
  (三)綜上所述，被告固坦承其有交付證人曹德飛之本票予其他活
    會會員等語，然被害人曹德飛遭偽造之本票及證人邱秀美經
    要求讓與其所得標之會款之行為，並無證據足資認定確為被
    告所為，或係被告與蔡閎坤共同基於詐欺取財之犯意聯絡所
    為，業經本院審認如前，是以，被告究否確有前揭公訴意旨
    所指之詐欺證人邱秀美、曹得飛之會款及冒標並偽造證人曹
    德飛之本票之犯行，觀諸本件公訴意旨所提出之證據資料，
    尚難得此確信之程度，基此，自不能據此認定被告確有公訴
    意旨所指之上開詐欺會款及冒標並偽造本票之犯行。此外，
    檢察官復未提出其他積極證據，資以證明被告確有公訴意旨
    所指之詐欺會款及冒標並偽造本票之犯行，犯罪即屬不能證
    明，揆諸前揭法條規定與最高法院判例意旨，依法自應為被
    告無罪之諭知。
據上論斷，應依刑事訴訟法第301 條第1 項，判決如主文。
本案經檢察官鍾佩真到庭執行職務。
中    華    民    國   100    年    8     月    10    日
              刑事第一庭  審判長法  官  徐美麗
                                法  官  楊宗翰
                                法  官  許瑜容
以上正本證明與原本無異。
如不服本判決，應於收受本判決送達後10日內向本院提出上訴書
狀，其未敘述上訴理由者，並得於上訴期間屆滿後20日內向本院
補提理由書狀（均須按他造當事人之人數附繕本）「切勿逕送上
級法院」
中    華    民    國   100    年    8     月    10    日
                                書記官  龔惠婷